臺灣新竹地方法院交通事件裁定　　　　93年度交聲字第211號
移
異　議　人
即受處分人　甲○○
上列受處分人因違反道路交通管理處罰條例案件，對於交通部公
路總局臺北區監理所板橋監理站民國93年9 月15日板監違字第裁
41─E00000000 號違反道路交通管理事件裁決書，聲明異議，裁
定如下：
    主  文
異議駁回。
    理  由
一、按受處分人，不服第8 條主管機關所為之處罰，得於接到裁
    決書之翌日起20日內，向管轄地方法院聲明異議。又交通法
    庭認為聲明異議無理由者，應以裁定駁回之。道路交通管理
    處罰條例第87條第1 項、道路交通案件處理辦法第19條分別
    定有明文。
二、復按汽車駕駛人轉彎時，有不依標誌、標線、號誌指示者，
    處200 元以上600 元以下（註：新臺幣600 元以上1,800 元
    以下）罰鍰，道路交通管理處罰條例第48條第1 項第2 款定
    有明文；汽車駕駛人有第48條情形者，除依原條款處罰鍰外
    ，並予記違規點數一點，乃道路交通管理處罰條例第63 條
    第1 項第1 款亦有明文。
三、原處分意旨略以：異議人即受處分人甲○○於93年4 月10日
    下午4 時58分許，駕駛車牌號碼SMV ─872 號輕機車行經新
    竹縣竹北市○○路與中華路口處時，為新竹縣警察局保安隊
    警員蕭福恒舉發「未依規定二段式左轉」。嗣經交通部公路
    總局臺北區監理所板橋監理站（下稱板橋監理站）以違反道
    路交通管理處罰條例第48條第1 項第2 款「不依標誌、標線
    、號誌指示」及同條例第63條第1 項之規定，裁處異議人甲
    ○○罰鍰新臺幣（下同）1,800 元整，記違規點數1 點，並
    依道路交通管理處罰條例第9 條及違反道路交通管理事件統
    一裁罰基準及處理細則第41條第4 項之規定，掣開上開裁決
    書裁決之。
四、聲明異議意旨略以：原處分機關對異議人處以罰鍰最高額之
    1,800 元，並記違規點數1 點，或易處吊扣駕駛執照2 個月
    之處分，明顯違反行政法之比例原則及不當聯結禁止原則，
    亦即何以須處以最高罰鍰額，又違規事件與吊扣駕駛執照有
    何合理之聯結關係存在？均令受處分人難以折服，爰以撤銷
    原裁決等等。
五、認定異議人違規事實明確所憑之證據及其認定之理由：
　　訊據異議人之代理人徐世領固不否認異議人於上開時、地確
    有騎乘機車未二段式左轉，惟辯稱：(1)因為當時沒有看到「
    機慢車兩段左轉」標誌，且該標誌設置不明顯，有違明確原
    則；(2)根據違反道路交通管理事件統一裁罰標準及處理細則
    第44條第1 項規定，處罰機關應於2 個月內依基準表逕行裁
    決之，而本件卻相隔有5 個月之久；(3)因未主動繳納罰鍰，
    即以最高額處罰，有違比例原則；(4)警察機關所填掣之舉發
    違反道路交通管理事件通知單（下稱舉發通知單）並非行政
    處分，裁決所之裁決書方為行政處分等語。惟查：
（一）新竹縣竹北市○○路與福興路口之「機慢車兩段左轉」標
      誌係自90年7 月1 日起即已設置等情，此有新竹縣警察局
      94年1 月5 日竹縣警交字第0940000093號函在卷可證；又
      異議人當時係由福興路欲左轉中華路往新竹市方向行駛，
      據警員所拍攝之現場四幀照片清楚可見，主管機關於該址
      行駛方向上同時設立兩面機慢車兩段左轉標誌，其一懸掛
      於異議人行進方向之前方對向紅綠燈號誌橫桿上，另一樹
      立於同向機車停等區○○路肩，論其位置均屬適當且易於
      機慢車行駛人所辯識發現，再者由照片中之視野以觀，此
      兩面機慢車兩段左轉之標誌亦屬清晰，且無任何障礙物遮
      蔽，而有導致駕駛人無法辨識或發現之情；況自政府實施
      機慢車兩段左轉制度以來，已透過媒體廣為宣導並加強取
      締違規行為，是大眾所熟知之規定，是異議人為圖一己方
      便冒然直接左轉，再以不知該路口採行機車兩段式左轉、
      或未見有機慢車兩段左轉之標誌置辯，實屬推諉卸責之詞
      ，不足採信，違規事實已屬明確。
（二）按依道路交通管理處罰條例第92條第3項之授權所訂定之
      「違反道路交通管理事件統一裁罰標準及處理細則」，係
      為便利公路主管機關及警察機關於處理違反道路交通管理
      事件能有統一之程序及裁罰標準而訂定之行政規則；而該
      細則第44條第1 項有關違反道路交通管理事件行為人，未
      依規定自動繳納罰鍰，或未依規定到案聽候裁決，處罰機
      關應於2 個月內依標準表逕行裁決之規定，僅在促使各處
      罰機關儘速處理，以免形成積案使法律關係遲不確定致生
      法秩序不安定之結果，無法達成交通管理之行政目的，並
      同時保障人民權益。亦即該細則第44條第1 項之規定應係
      裁決機關內部控管執行依據之訓示規定，若有遲誤，不生
      不得裁決之效果（臺灣高等法院90年度交抗字第383 號交
      通事件裁定參照）。準此，異議人指摘原處分機關於違規
      時間後逾5 個多月始作成裁決，不符行政程序法第4 條及
      第6 條，行政行為應受平等原則拘束，不得為差別待遇之
      規定，或認遲誤上述2 個月期間之結果，即喪失裁決權利
      ，應屬誤會，並無理由。
（三）為加強道路交通管理，維護交通秩序，確保道路交通安全
      ，道路交通管理處罰條例對違反該條例之行為定有各項行
      政罰。（90年1月17日修正前）同條例第9條第1項規定：
      「本條例所定罰鍰之處罰，行為人接獲違反道路交通管理
      事件通知單後，應於15日內，到達指定處所聽候裁決。但
      行為人認為舉發之事實與違規情形相符者，得不經裁決，
      逕依各該條款罰鍰最低額，自動向指定之處所繳納結案。
      」依（修正前）同條例第92條（現行條例第92條第3 項）
      授權訂定之違反道路交通管理事件統一裁罰標準及處理細
      則第41條第1 項及第48條第1 項僅係就上開意旨為具體細
      節之規定，並未逾越母法之授權，與法律保留原則亦無違
      背，就此部分與本院釋字第423 號解釋交通工具排放空氣
      污染物罰鍰標準之未經空氣污染防制法授權，以行為人自
      動繳納罰鍰最低額為結案方式，要屬有間。且污染空氣之
      行為，尚有污染源及污染物排放量之不同，主管機關復有
      抽驗之數據可憑，其僅以到案時間及到案與否為裁罰之準
      據，自與授權裁量之立法目的不符。至交通違規則單純以
      違反交通規則為構成要件，二者性質有別，非可相提並論
      。又上開細則第41條第2 項規定：「行為人逾指定應到案
      日期後到案，而有前項第1 款、第2 款情形者，得逕依標
      準表逾越繳納期限之規定，收繳罰鍰結案。」另（修正前
      ）同細則第44條第1 項規定：「違反道路交通管理事件行
      為人，未依規定自動繳納罰鍰，或未依規定到案聽候裁決
      ，處罰機關應於1 個月（修正為2 個月）內依標準表逕行
      裁決之。」依上開標準表規定，凡行為人逾越繳納期限或
      經逕行裁決處罰者，處罰機關即一律依標準表規定之金額
      處以罰鍰，此屬法律授權主管機關就裁罰事宜所訂定之裁
      量基準，其罰鍰之額度未逾越法律明定得裁罰之上限，並
      得促使行為人自動繳納、避免將來強制執行困擾及節省行
      政成本，且寓有避免各行政機關於相同事件恣意為不同裁
      罰之功能，亦非法所不許。上開細則，於憲法保障人民財
      產權之意旨並無牴觸（司法院大法官釋字第511 號解釋參
      照）。雖上開大法官解釋另認行為人對主管機關之裁罰不
      服，法院就其聲明異議案件，如認原裁決有違法或不當之
      情事，縱行為人有未依指定到案日期或委託他人到案者，
      仍得為變更處罰之裁判，乃屬當然。然本件異議人認原處
      分機關逕處以罰鍰最高額之1,800 元，並記違規點數1 點
      ，或易處吊扣駕駛執照2 個月之處分，明顯違反比例原則
      云云，本院認為應屬無據而不可採，蓋違反道路交通管理
      事件行為人未依規定自動繳納罰鍰，或未依規定到案聽候
      裁決者，處罰機關即一律依標準表規定之金額處以罰鍰，
      此屬法律授權管理機關就裁罰事宜所訂定之裁量標準，已
      如前述，其罰鍰之額度並未逾越法律明定得裁罰之上限，
      且寓有避免各行政機關於相同事件恣意為不同裁罰之功能
      ，自非法所不許。又，「處理違反道路交通管理事件之程
      序及統一裁罰基準依本細則之規定辦理；前項統一裁罰基
      準，如附件違反道路交通管理事件統一裁罰基準表（以下
      簡稱基準表）」，違反道路交通管理事件統一裁罰標準及
      處理細則第2 條定有明文。復依基準表所載，違反道路交
      通管理處罰條例第48條第2 款不依標誌、標線、號誌者，
      若於期限內繳納或到案聽候裁決者，即處罰鍰600 元；倘
      逾越應到案期限30日以上，繳納罰鍰或逕行裁決處罰者，
      處罰鍰1,800 元，並記違規點數1 點。本件原處分機關板
      橋監理站於違反道路交通管理事件不服裁決聲明異議案件
      移送書之意見二、已敘明：「經查異議人未曾提出申訴，
      ．．．」，嗣於93年10月18日始向板橋監理站提出聲明異
      議狀陳述不服，此期間顯逾舉發通知單上所載93年4 月25
      日前之應到案日期30日以上，故原處分機關板橋監理站於
      93年9 月15日依道路交通管理處罰條例第9 條、違反道路
      交通管理事件統一裁罰基準及處理細則第41條第4 項掣開
      本件裁決書，並依前開基準表規定裁處最高額罰鍰1,800
      元整及違規點數1 點，核無不當之情。
（四）再道路交通管理處罰條例係立法院三讀通過，經總統公佈
      之法律，該條例第48條第1 項課以機慢車駕駛人兩段式左
      轉之義務，除著眼於人民利益（即保護受規範者之生命、
      身體權），亦係為增進公共利益所必要，符合憲法第23條
      之要求，與憲法並無牴觸，係現行有效並合憲之法律，且
      其限制之程度與裁罰額度亦符合比例原則，則行政機關依
      據該法律之規定，對於違反義務之行為人進行裁罰，並無
      違法之處。職此，關於罰鍰金額，乃行政機關依據行為人
      違規情節輕重，於法定限度內，依其職權所為之裁量權限
      ，司法機關應予尊重，僅得就行政機關所為裁罰合不合法
      為審查，本件原處分機關板橋監理站既係依據現行合法有
      效之道路交通管理處罰條例及其所授權制定之違反道路交
      通管理事件統一裁罰基準及處理細則、違反道路交通管理
      事件統一裁罰基準表，對異議人之違規行為進行裁處，於
      法即屬有據，亦無裁量逾越而違反比例原則之情事，本院
      即應予尊重，而無變更處罰之裁判之必要。
（五）又就異議人所認「易處吊扣駕駛執照2 個月」之處分違反
      「不當聯結禁止原則」一事。按行政法所謂「不當聯結禁
      止」原則，乃行政行為對人民課以一定之義務或負擔，或
      造成人民其他之不利益時，其所採取之手段，與行政機關
      所追求之目的間，必須有合理之聯結關係存在，亦即須有
      實質之內在關聯性或合理正當之聯結關係，若欠缺此聯結
      關係，此項行政行為即非適法。復按道路交通管理處罰條
      例第65條第1 項第3 款明定：「汽車所有人、駕駛人違反
      道路交通管理，經主管機關裁決後逾15日未向管轄地方法
      院聲明異議，或其聲明異議經法院裁定確定，而不依裁決
      或裁定繳納罰鍰或不繳送汽車牌照、駕駛執照者，依左列
      規定處理之：三、罰鍰不繳者，按其罰鍰數額，易處吊扣
      汽車牌照或駕駛執照1 個月至3 個月；不依期限繳送汽車
      牌照或駕駛執照者，吊銷其汽車牌照或駕駛執照」，且處
      分機關亦於上開裁決書處罰主文欄中明示：「二、上開罰
      鍰逾期不繳納之處分：(一)自93年10月16日起易處吊扣駕駛
      執照2 個月，並限93年10月30日前繳送」，道路交通管理
      處罰條例之相關裁罰規定，無非在藉處罰之手段，促使人
      民遵守交通規則，以維護道路交通安全；而公路監理機關
      對於不依裁決或裁定繳納罰鍰者，易處以吊扣駕駛執照之
      處分，論其目的亦在敦促駕駛人遵守交通安全規則，保障
      其他用路人之權益，僅將原來應課以罰鍰之處分，「易處
      」吊扣駕駛執照，具有替代性質，其目的與手段間並非毫
      無實質上之關聯，手段並非不具適當性、衡平性及必要性
      。故應認原處分機關所為之裁處係依法行政，且其手段與
      目的間仍有實質內在關聯性存在，異議人即受處分人泛指
      有不當聯結之情形，自屬誤會。
（六）至所謂行政處分係指行政機關行使公權力，就特定具體之
      公法事件所為對外發生法律上效果之單方行為，不因其用
      語、形式以及是否有後續行為或記載不得聲明不服之文字
      而有異。若行政機關以通知書名義製作，直接影響人民權
      利義務關係，且實際上已對外發生效力者，諸如載明應繳
      違規罰款數額、繳納方式、逾期倍數增加之字樣，倘以仍
      有後續處分行為或載有不得提起訴願，而視其為非行政處
      分，自與憲法保障人民訴願及訴訟權利之意旨不符。遇有
      行政機關依據法律製發此類通知書，相對人亦無異議而接
      受處罰時，猶不認其為行政處分性質，於法理尤屬有悖（
      見司法院大法官釋字第423 號解釋理由書）。揆諸上開解
      釋，本件異議人即受處分人所受之舉發違反道路交通管理
      事件通知單，雖名為「通知單」，惟其舉發機關之新竹縣
      警察局，本身即為行使公權力之行政機關，針對受處分人
      違反道路交通管理處罰條例事件所為之取締行為，亦屬就
      特定具體之公法事件所為之單方行為，且究該通知單之內
      容，業將違規事實、舉發違反法條、應到案日期及應到案
      處所等實體事項為明確記載，難認對受處分人未發生法律
      上效果，而認其不具行政處分性質；縱使可能因受處分人
      之申訴或陳述意見而有監理機關之後續處分（違反道路交
      通管理事件裁決書），但仍不影響通知單之行政處分之認
      定。
六、綜上所述，異議人即受處分人甲○○所執之上開諸項辯解，
    殊不足採，異議人確實違反「機慢車兩段左轉」之規定，原
    處分機關板橋監理站依據道路交通管理處罰條例第48條1 項
    第2 款及第63條第1 項第1 款，裁處異議人罰鍰新臺幣1,80
    0 元，並記違規點數1 點，核無違誤，本件受處分人之異議
    為無理由，自應將其異議駁回。
七、據上論斷，應依道路交通案件處理辦法第19條，裁定如主文
    。
中　　華　　民　　國　　94　　年　　3 　　月　　31　　日
                  交通法庭法  官  馮俊郎
以上正本證明與原本無異。
如不服本裁定，應於裁定送達後5日內向本院提出抗告狀。
中　　華　　民　　國　　94　　年　　4 　　月　　6 　　日
                          書記官  鄧雪怡
